臺灣高雄地方法院刑事判決
111年度金訴字第35號
公  訴  人  臺灣高雄地方檢察署檢察官
被      告  林家民


                    （現於法務部○○○○○○○執行中）  上列被告因詐欺等案件，經檢察官提起公訴（110年度偵字第9413號、第10342號、第11231號、第13025號），本院判決如下：
    主  文
林家民犯三人以上共同詐欺取財罪，處有期徒刑壹年貳月；又犯
三人以上共同詐欺取財罪，處有期徒刑壹年貳月；又犯三人以上
共同詐欺取財罪，處有期徒刑壹年壹月。應執行有期徒刑壹年伍
月。
    事  實
一、林家民於不詳時間加入真實姓名、年籍不詳之成年人所組成
    之詐欺集團，並擔任俗稱「取簿手」之工作，竟與詐欺集團
    成員共同為不法所有意圖，基於三人以上共同詐欺取財、洗
    錢之犯意聯絡，先由某詐欺集團成員於民國109年10月6日某
    時許，向廖陵仲（所涉詐欺等案件，另經臺灣雲林地方檢察
    署為不起訴處分）稱：借款前須提供郵局金融卡，以確認該
    帳戶有無遭凍結或被列為警示帳戶等語，而指示廖陵仲於同
    日20時許，將其申辦之中華郵政股份有限公司000000000000
    00號帳戶之金融卡寄至高雄統一超商克強門市（址設高雄市
    ○○區○○○路000號）；林家民再依詐欺集團成員之指示，於10
    9年10月8日13時12分許，搭乘邱宜靜所駕駛並搭載林家勤之
    自小客車前往上開克強門市（林家勤、邱宜靜就此部分所涉
    詐欺等罪嫌，另經檢察官為不起訴處分），林家民領取上開
    含廖陵仲郵局金融卡之包裹後，再轉交予不詳之詐欺集團成
    員使用。嗣詐欺集團其他成員於附表所示之時間，以附表所
    示之方式，詐騙如附表所示之周佳蔥、詹駿宏、曹立欣，致
    其等因此陷於錯誤而各自匯款如附表所示之金額至前揭帳戶
    內，並旋遭詐欺集團之車手提領一空。嗣因周佳蔥、詹駿宏
    、曹立欣發現受騙，報警處理，進而查悉上情。
二、案經周佳蔥、詹駿宏、曹立欣訴由高雄市政府警察局左營分
    局報告臺灣高雄地方檢察署檢察官偵查起訴。
    理  由
壹、證據能力
    按刑事訴訟法第159條之1至159條之4為傳聞法則之例外規定
    ，被告以外之人於審判外之陳述，雖不符前4條之規定，而
    經當事人於審判程序同意作為證據，法院審酌該言詞或書面
    陳述作成時之情況，認為適當者，亦得為證據，刑事訴訟法
    第159條之5第1項定有明文。查本判決其餘所引用之供述證
    據，業據檢察官、被告林家民同意有證據能力（金訴卷第11
    7頁），本院審酌該等證據作成時之情狀並無違法或不當等
    情形，認為以之作為本案證據亦屬適當，依上開規定自得作
    為認定事實之依據。
貳、實體部分
一、事實認定：
    上開事實，業據被告林家民於審理時坦承不諱（金訴卷第11
    7頁、第180-181頁），核與證人即同案被告林家勤、邱宜靜
    於警詢及偵訊、證人廖陵仲於警詢、證人即告訴人周佳蔥、
    詹駿宏、曹立欣於警詢時之證述大致相符（高市警左分偵字
    第11070025900號卷【下稱警一卷】第7-12頁，第21-26頁，
    第57-59頁，第65-69頁，第87-93頁，第99-107頁；110年度
    偵字第9413號卷【下稱偵一卷】第50-51頁，第125-127頁）
    ，並有監視器翻拍照片11張、告訴人詹駿宏提出之自動櫃員
    機交易明細表2張、桃園市政府警察局龜山分局大埔派出所
    受理刑事案件報案三聯單、告訴人周佳蔥提出之自動櫃員機
    交易明細表2張、LINE對話紀錄及通話紀錄翻拍照片26張、
    中華郵政股份有限公司110年1月20日儲字第1100017570號函
    檢送廖陵仲上開帳戶基本資料、歷史交易清單在卷可參（警
    一卷第31-34頁，第77-79頁，第83頁，第99頁，第101-107
    頁，第109-111頁），足認被告之任意性自白與事實相符，
    堪予採信。從而，本件事證明確，被告犯行堪認定，應依法
    論科。
二、論罪科刑：
（一）按共同實施犯罪行為之人，在合同意思範圍以內，各自分
      擔犯罪行為之一部，相互利用他人之行為，以達其犯罪之
      目的者，即應對於全部所發生之結果，共同負責。又共同
      正犯之成立，祇須具有犯意之聯絡及行為之分擔，既不問
      犯罪動機起於何人，亦不必每一階段犯行，均須參與。再
      共同正犯之意思聯絡，原不以數人間直接發生者為限，若
      有間接之聯絡者，亦包括在內，如甲分別邀約乙、丙犯罪
      ，雖乙、丙間彼此並無直接之聯絡，亦無礙於其為共同正
      犯之成立。準此，行為人參與構成要件行為之實施，並不
      以參與構成犯罪事實之全部或始終參與為必要，即使僅參
      與構成犯罪事實之一部分，或僅參與某一階段之行為，亦
      足以成立共同正犯。查詐欺集團為實行詐術騙取款項，並
      蒐羅、使用人頭帳戶以躲避追緝，各犯罪階段緊湊相連，
      仰賴多人縝密分工，相互為用，方能完成集團性犯罪，雖
      各共同正犯僅分擔實行其中部分行為，仍應就全部犯罪事
      實共同負責；是縱有部分詐欺集團成員未直接對被害人施
      以詐術，惟分擔收購、領送帳戶資料之「收簿手（取簿手
      、領簿手）」及配合提領贓款之「車手」，均係該詐欺集
      團犯罪歷程不可或缺之重要環節，且集團成員係以自己犯
      罪之意思，參與部分犯罪構成要件之行為，自屬共同正犯
      。查，本案詐欺集團分別有實施詐術（例如打電話行騙）
      詐騙告訴人等人之「機房」人員、領取並轉交內有金融帳
      戶提款卡包裹之「取簿手」（即被告）、收取取簿手所交
      付包裹之人、提領並轉交金融帳戶內詐欺所得贓款之「車
      手」等各分層成員，足見本案詐欺犯行有三人以上；又被
      告依不詳詐欺集團成員指示領取及交付包裹，係為自己犯
      罪之意思參與犯罪而為構成要件行為，縱使本案詐欺集團
      內每個成員分工不同，然此均在該詐欺集團成員犯罪謀議
      內，被告雖僅負責整個犯罪行為中之一部分，惟其與詐欺
      集團其他成員相互間，應認在合同意思範圍內，各自分擔
      犯罪行為之一部，並相互利用他人之行為，以達犯罪之目
      的，自應對於上開3人以上共同詐欺取財犯行所生之全部
      犯罪結果共同負責。
（二）按洗錢防制法業於105年12月28日修正公布，並於106年6
      月28日施行，新法第14條第1項之一般洗錢罪，只須有第2
       條各款所示洗錢行為之一，而以第3條規定之特定犯罪作
      為聯結為已足。申言之，洗錢之定義，在新法施行後，與
      修正前規定未盡相同，因此是否為洗錢行為，自應就犯罪
      全部過程加以觀察，不僅須行為人客觀上有掩飾或隱匿特
      定犯罪所得之財物或財產上利益之具體作為，主觀上更須
      具有掩飾或隱匿其犯罪所得或變得之財產或財產上利益與
      犯罪之關聯性，使其來源形式上合法化，以逃避國家追訴
      、處罰之犯罪意思，始克相當。是依新法規定，倘行為人
      意圖掩飾或隱匿特定犯罪所得來源，而將特定犯罪所得直
      接消費處分，甚或交予其他共同正犯予以隱匿，或由共同
      正犯以虛假交易外觀掩飾不法金流移動，即難認僅單純犯
      罪後處分贓物之行為，應仍構成新法第2條第1或2款之洗
      錢行為。查本案被告轉交上開包裹，係在帳戶申設人與詐
      欺集團成員間已製造金流斷點，使偵查機關難以追查贓款
      流向，以達掩飾詐欺犯罪所得之本質及去向，自屬洗錢防
      制法所稱之洗錢行為。　　
（三）核被告林家民就附表編號1至3所為，均係犯刑法第339條
      第1項第2款之三人以上共同詐欺取財罪，及洗錢防制法第
      14條第1項之洗錢罪。又被告就上開犯行，與詐欺集團其
      他成員相互間，具有犯意聯絡及行為分擔，應論以共同正
      犯。又被告與本案詐欺集團某成員，就如附表編號1、2所
      示部分，係基於同一犯罪決意，向告訴人周佳蔥、詹駿宏
      實施詐術，致其等陷於錯誤，而分別為2次匯款，就同一
      告訴人而言，所為係於密切接近之時間、地點實施，侵害
      同一告訴人之財產法益，各行為之獨立性極為薄弱，在時
      間差距上，難以強行分開，應屬數個舉動之接續施行，應
      論以接續犯之一罪。又被告以一行為同時觸犯上開二罪名
      ，為想像競合犯，均應依刑法第55條之規定，從一重論以
      三人以上共同詐欺取財罪。又被告就附表編號1至3所示3
      次犯行，被害人不同，犯意各別、行為互殊，應予分論併
      罰。
（四）爰以行為人責任為基礎，審酌被告正值青壯，且為智識成
      熟之成年人，竟擔任詐欺集團之「取簿手」，負責代收、
      轉交人頭帳戶資料，供詐欺集團成員作為實行詐欺犯罪者
      行騙財物、洗錢之犯罪工具，使詐欺集團成員得以順利獲
      得贓款，共同侵害附表編號1至3所示告訴人之財產法益，
      並增加司法單位追緝之困難，所為實有不當；復審酌被告
      犯後終坦承犯行，然未填補告訴人等所受經濟損失之犯後
      態度；兼衡被告之犯罪動機、目的、手段、參與詐欺集團
      之分工、犯罪所造成之損失、及自稱國中肄業之智識程度
      、經濟狀況勉持等一切具體情狀（金訴卷第181頁），分
      別量處如主文所示之刑，復審酌被告本案所為犯行，罪質
      相同，且犯罪時間集中，對法益侵害之加重效應不大，如
      以實質累加之方式定應執行刑，則處罰之刑度顯將超過其
      行為之不法內涵，而違反罪責原則，及考量因生命有限，
      刑罰對被告造成之痛苦程度，係隨刑度增加而生加乘效果
      ，而非以等比方式增加，是以隨罪數增加遞減其刑罰之方
      式，當足以評價被告行為之不法內涵，而定如主文所示之
      應執行刑。　　　
（五）沒收部分：
　　  按犯罪所得，屬於犯罪行為人者，沒收之，刑法第38條之
      1第1項前段定有明文。查本件被告係擔任取簿手，卷內並
      無證據可資佐證被告有參與提領贓款之犯行，是難認被告
      為最終保有詐欺款項之人；又依卷內事證，亦難認定被告
      因擔任取簿手而獲有報酬；從而，既難認定被告實際獲有
      犯罪所得，爰不予宣告沒收，附此敘明。　
據上論斷，應依刑事訴訟法第299條第1項前段，洗錢防制法第14
條第1項，刑法第11條、第28條、第339條之4第1項第2款、第55
條、第51條第1項第5款，刑法施行法第1條之1，判決如主文。
本案經檢察官鄭舒倪提起公訴，檢察官邱柏峻到庭執行職務。
中　　華　　民　　國　　111 　年　　5 　　月　　11　　日
                  刑事第四庭  審判長法  官  王俊彥  
　　　　　　　　　                  法  官  姚億燦
　　　　　　　　　                  法　官  楊書琴
以上正本與原本無異。　　　　　　　　　　　　　　　　　
如不服本判決應於收受判決後20日內向本院提出上訴書狀，並應
敘述具體理由。其未敘述上訴理由者，應於上訴期間屆滿後20日
內向本院補提理由書(均須按他造當事人之人數附繕本)「切勿逕
送上級法院」。　
中　　華　　民　　國　　111 　年　　5 　　月　　11　　日
                                    書記官  王珮綺   
附錄：論罪科刑法條
洗錢防制法第14條第1項
有第二條各款所列洗錢行為者，處7年以下有期徒刑，併科新臺
幣5百萬元以下罰金。
中華民國刑法第339條之4
犯第339條詐欺罪而有下列情形之一者，處1年以上7年以下有期
徒刑，得併科1百萬元以下罰金：
一、冒用政府機關或公務員名義犯之。
二、三人以上共同犯之。
三、以廣播電視、電子通訊、網際網路或其他媒體等傳播工具，
    對公眾散布而犯之。
前項之未遂犯罰之。

附表：（即起訴書附表一）
編號 告訴人 詐騙方式 匯款時間 匯款金額（新臺幣） 1 周佳蔥 詐欺集團成員於109年10月7日19時8分許，撥打電話予告訴人周佳蔥，並佯稱：因作業疏失致會員升級，需依指示操作ATM取消升級扣款云云，致告訴人周佳蔥陷於錯誤，遂依指示匯款如右列金額至廖陵仲上開郵局帳戶內。 109年10月8日18時11分許 29,983元    109年10月8日18時17分許 29,989元 2 詹駿宏 詐欺集團成員於109年10月8日17時5分許，撥打電話予告訴人詹駿宏，並佯稱：因作業疏失致會員升級，需依指示操作ATM取消升級扣款云云，致告訴人詹駿宏陷於錯誤，遂依指示匯款如右列金額至廖陵仲上開郵局帳戶內。 109年10月8日18時13分許 29,985元    109年10月8日18時15分許 29,985元 3 曹立欣 詐欺集團成員於109年10月8日某時許，撥打電話予告訴人曹立欣，並佯稱：因作業疏失致多扣一筆款項，需依指示操作ATM取消扣款云云，致告訴人曹立欣陷於錯誤，遂依指示匯款如右列金額至廖陵仲上開郵局帳戶內。 109年10月8日18時5分許 27,970元